【裁判字號】    95,訴,648
【裁判日期】    951226
【裁判案由】    採取土石
【裁判全文】
臺中高等行政法院裁定
                                九十五年度訴字第六四八號
原      告  甲○產企業股份有限公司
代  表  人  甲○
被      告  苗栗縣政府
代  表  人  乙○○
訴訟代理人  丙○○
上列當事人間因採取土石事件，原告不服經濟部中華民國九十五
年九月廿日經訴字第○九五○六○六四○四○號訴願決定，提起
行政訴訟，本院裁定如下：
    主  文
原告之訴駁回。
訴訟費用由原告負擔。
    理  由
一、按「人民因中央或地方機關之違法行政處分，認為損害其權
    利或法律上之利益，經依訴願法提起訴願而不服其決定，或
    提起訴願逾三個月不為決定，或延長訴願決定期間逾二個月
    不為決定者，得向高等行政法院提起撤銷訴訟。」行政訴訟
    法第四條第一項定有明文。而所謂行政處分，係指行政機關
    就公法上具體事件所為之決定或其他公權力措施而對外直接
    發生法律效果之單方行政行為，此觀行政程序法第九十二條
    第一項及訴願法第三條第一項之規定自明。至行政機關所為
    單純事實之敘述（或通知）或理由之說明，既不因該項敘述
    或說明而生何法律上之效果者，自非行政處分，人民即不得
    對之提起訴願，最高行政法院四十四年判字第十八號及六十
    二年裁字第四一號判例可資參照。足見提起行政訴訟法第四
    條之撤銷訴訟，須人民因中央或地方機關之違法行政處分，
    認其權利或法律上利益受損害者，經依訴願程序後，始得向
    法院提起之，若無此種情形，而人民卻向高等行政法院提起
    撤銷訴訟，其起訴即應認不備要件。又「原告之訴，有左列
    各款情形之一者，行政法院應以裁定駁回之。．．．十起訴
    不合程式或不備其他要件者。」行政訴訟法第一百零七條第
    一項第十款定有明文。
二、本件原告前於民國九十一年一月十一日、一月廿九日、同年
    某日、九十二年一月九日及同年十一月九日分別向被告申請
    搬運位於苗栗縣公館鄉○○段四四三、四四三之一地號土地
    上之開採後剩餘塊石，經被告各以九十一年一月十八日九一
    府建河字第九一○○○○四五五六號、同年二月六日府農保
    字第九一○○○一一○三一號、同年九月廿四日府農保字第
    九一○○○八七五一三號、九十二年一月廿九日府建水字第
    ○九二○○一○四六七號及同年十一月廿四日府建水字第○
    九二○一一二八八八號函覆略以：原告上開土地之土石採取
    許可已於八十六年八月廿六日註銷，故歉難同意等語（本院
    卷六三至六七頁）。原告於九十五年一月五日復就其搬運前
    揭剩餘土石乙案，函請被告告知其係依何項規定註銷土石採
    取許可、公文以何種方式送達及被告為何以九十二年十二月
    廿三日府農保字第○九二○一二九三四二號發函張世浩等事
    項（同卷六○及六一頁）。被告乃以九十五年一月十七日府
    建石字第○九五○○○一八一五號函覆略以：其係依前土石
    採取規則第三十七條規定，以八十六年八月廿六日八六府建
    水字第一一○二六六號函撤銷土石採取許可證併註銷土石採
    取核准案、該公文以平信寄發、九十二年間原告二次申請搬
    運剩餘塊石業經被告函覆不同意及係因張世浩擅自於苗栗縣
    公館鄉○○段四四三地號土地實施開挖整地及未經許可採取
    土石，而分別依水土保持法、土石採取法予以處分等語（同
    卷六二頁）。原告對該函文不服，提起訴願遞遭決定不受理
    ，遂提起本件行政訴訟。
三、經查，上開被告九十五年一月十七日府建石字第○九五○○
    ○一八一五函（下稱系爭函文）之內容，僅對於原告九十五
    年一月五日所函詢事項即註銷土石採取許可證之法律依據、
    公文寄送方式及為何發函張世浩等事項，予以說明，並非對
    原告所申請之事項，有所准駁。至該函說明欄第二項雖記載
    原告公司位於苗栗縣公館鄉○○段四四三、四四三之一地號
    之土石採區，經被告依前土石採取規則第三十七條規定，以
    八十六年八月廿六日八六府建水字第一一○二六六號函撤銷
    土石採取許可證，依法一併註銷核准案等語，此係告知原告
    上開採取許可證經被告前已撤銷（以平信寄發）在案（甲○
    礦產企業社採取期限八十三年十月廿一日起至八十四年十月
    廿日止於苗栗縣公館鄉○○段四四三、四四三之一地號土地
    之採取土石許可證，見同卷廿四頁），並非以系爭函件撤銷
    該許可證（被告九十二年一月廿九日府建水字第○九二○○
    一○四六七號函原告，已說明於苗栗縣公館鄉○○段四四三
    、四四三之一地號之土石區已於八十六年八月廿六日註銷許
    可在案，同卷六六頁），是系爭函文關於撤銷上開許可證之
    部分，亦僅為重為告知，為學理上所謂之重覆處分，均無影
    響原告之權利或法律上之利益，僅屬單純之事實敘述及理由
    說明，並未對原告發生任何具體之公法上效果。揆諸首揭說
    明及判例意旨，並非行政處分甚明。又依本件原告之訴願書
    所載原處分書係系爭函文（訴願卷三頁）；補充訴願理由書
    明確表示本件訴願之依據是被告九十五年一月十七日府建石
    字第○九五○○○一八一五號函（即系爭函文，同卷十七頁
    ）；於本件審理中經本院闡明，原告仍稱原處分係系爭函件
    ，並請求撤銷之（本院卷七八頁），是原告對系爭函文提起
    訴願，訴願決定以該函文非屬行政處分，而依訴願法第七十
    七條第八款規定予以不受理，並無不合，原告請求撤銷訴願
    決定及系爭函文，顯非合法，應予駁回。至原告請求本院調
    閱被告八十六年八月廿六日以八六府建水字第一一○二六六
    號函註銷上開土石採取許可證之相關卷宗，自無必要。
四、另縱使本件原告真意係不服被告於八十六年八月廿六日以八
    六府建水字第一一○二六六號函撤銷上述土石採取許可證，
    又如原告並未收到被告以平信寄發之該撤銷函文等情屬實。
    惟查，原告於八十六年六月十五日向被告申請退還保證金之
    申請書（訴願卷五二頁），亦載稱因上開許可證有效期間已
    屆滿，并無意展延，合行報請退還本項保證金等語，被告因
    該許可證有申請撤銷事由，以上開函件註銷該許可證，亦有
    苗栗縣陸上土石採取許可登記簿在卷可稽（同卷五○頁）。
    又被告九十二年一月廿九日府建水字第○九二○○一○四六
    七號函原告，已說明於苗栗縣公館鄉○○段四四三、四四三
    之一地號之土石區已於八十六年八月廿六日註銷許可在案，
    有如上述，另本件原告訴願書亦稱其於九十二年一月九日致
    被告陳報書之後，約三週許接獲被告九十二年一月廿九日府
    建水字第○九二○○一○四六七號函（同卷三頁），原告於
    本院審理中亦稱其約於九十一及九十二年間知悉該許可證業
    經撤銷事宜（本院卷七八頁九十五年十二月十四日準備程序
    筆錄）。綜此諸情以觀，原告於八十六年間縱未收受被告八
    十六年八月廿六日以八六府建水字第一一○二六六號函撤銷
    上述土石採取許可證之函文，依九十年一月一日施行之行政
    程序法第一百條第一項規定之法理，該撤銷許可證之處分之
    效力尚未發生，然被告九十二年一月廿九日府建水字第○九
    二○○一○四六七號函，已告知原告該撤銷許可證之事由，
    應認已對原告發生撤證之效力，自無被告須再向原告重新送
    達八十六年八月廿六日八六府建水字第一一○二六六號函，
    而謂方發生該撤證之效力，另被告九十二年一月廿九日府建
    水字第○九二○○一○四六七號函，未告知原告行政救濟期
    間，依行政程序法第九十八條第三項之規定，原告仍得於該
    函件送達後一年內聲明不服，惟原告並未於該期間內提起訴
    願，而僅於九十五年一月五日方向被告函詢註銷土石採取許
    可證之法律依據、公文寄送方式及為何發函張世浩等事項，
    原告該函詢縱然解為不服被告上開撤證處分之表示，而視為
    提起訴願，亦已逾行政程序法第九十八條第三項規定之一年
    期間，亦難謂適法，併予敘明。
五、依行政訴訟法第一百零七條第一項第十款、第一百零四條，
    民事訴訟法第九十五條、第七十八條，裁定如主文。
中    華    民    國    95    年    12    月    26    日
                第四庭審判長法  官  沈  應  南
                            法  官  許  金  釵
                            法  官  許  武  峰
以上正本證明與原本無異。
如不服本裁定，應於裁定送達後10日內以書狀敘明理由，經本院
向最高行政法院提起抗告（須依對造人數附具繕本）；並應預繳
送達用雙掛號郵票390元（34元及5元郵票各10份)。
中    華    民    國    95    年    12    月    29    日
                            書記官  陳  鼎  鈞


司法院資訊處製作；財團法人民間司法改革基金會備份。
